臺灣高等法院高雄分院刑事裁定　　　　 96年度交抗字第181號
抗　告　人　交通部公路總局高雄區監理所澎湖監理站
代　表　人　乙○○
受處分人　　甲○○
上列抗告人因受處分人違反道路交通管理處罰條例聲明異議案件
，不服臺灣澎湖地方法院中華民國96年8 月31日裁定（96年度交
聲字第8 號），提起抗告，本院裁定如下：
    主  文
抗告駁回。
    理  由
一、抗告意旨略以：有關一行為同時觸犯刑事法律及違反行政法
    上義務規定，經檢察官依刑事訴訟法第253 條之1 為緩起訴
    處分後，行政機關得否就該違反行政法上義務再處以行政罰
    ，法務部行政罰諮詢小組第一次會議紀錄謂「緩起訴者乃附
    條件的不起訴處分，亦即係不起訴的一種，此觀刑事訴訟法
    第256 條規定自明，既為不起訴即依不起訴處理。檢察官為
    緩起訴處分時，依刑事訴訟法第253 條之2 第1 項規定對被
    告為一定之指示及課予負擔，係一種特殊的處遇，並非刑罰
    ，是刑事案件經檢察官為緩起訴處分確定後，宜視同不起訴
    處分確定，依行政罰法第26條第2 項規定，自得依違反行政
    法上義務裁處之」等語。惟原裁定竟以：受處分人甲○○於
    民國（下同）95年6 月7 日凌晨1 至3 時許，飲用啤酒12
    瓶後，駕駛車號H9-0510 號自小客車上路，同日凌晨5 時35
    分許，沿馬公市○○路由北往南方向行駛，行經該路與中山
    路交岔口時，因酒醉不能安全操控車輛，占用來車車道左轉
    ，與欲由中山路右轉中正路、林燕珠所騎乘車號WYE-588 號
    輕型機車發生擦撞，致林燕珠受傷，經施以酒測結果，呼氣
    中酒精濃度達每公升0.81毫克，案經掣單舉發，除構成道路
    交通管理處罰條例第35條第1 項第1 款之交通違規事由外，
    亦已合於刑法第185 條之3 服用酒類不能安全駕駛動力交通
    工具而駕駛罪之構成要件，刑事部分業經臺灣澎湖地方法院
    檢察署檢察官認以緩起訴處分為適當，於95年7 月6 日以95
    年度偵字第339 號為緩起訴處分，緩起訴期間為一年，受處
    分人應在收受緩起訴通知後之20日內，向公庫支付新台幣（
    下同）4 萬元，且經受處分人95年9 月20日繳納完畢，抗告
    人復依道路交通管理處罰條例第35條第1 項第1 款規定，裁
    處異議人罰鍰49,500元，有違行政罰法第26條規定，而將抗
    告人對受處分人所處罰鍰部分撤銷諭知不罰，即有違誤等語
    。
二、原裁定則以：行政罰法立法理由明確揭示：「一行為同時觸
    犯刑事法律及違反行政法上義務規定時，由於刑罰與行政罰
    同屬對不法行為之制裁，而刑罰之懲罰作用較強，故依刑事
    法律處罰，即足資警惕時，實無一事二罰再處行政罰之必要
    。且刑事法律處罰，由法院依法定程序為之，較符合正當法
    律程序，應予優先適用。但罰鍰以外之沒入或其他種類行政
    罰，因兼具維護公共秩序之作用，為達行政目的，行政機關
    仍得併予裁處，故為第一項但書規定。二前述行為如經檢察
    官為不起訴處分或法院為無罪、免訴、不受理或不付審理（
    少年事件）之裁判確定，行政罰之裁處即無一事二罰之疑慮
    ，故第二項規定此時仍得依違反行政法上義務之規定裁處。
    」亦即一行為同時造成刑罰法律與行政秩序罰規定發生競合
    適用之關係時，基於「一事不二罰」之法理，經由立法程序
    確立應以刑罰優先為原則，避免行為人承受過度且重複之處
    罰其理益明。是以前揭行政罰法中刑事法律處罰優先且不再
    處以行政秩序罰之目的，既係因為行為人已接受刑罰而足資
    警惕，且已發生懲罰之作用，即無使行為人陷於雙重處罰之
    不利益，則關於刑事法律處罰之範圍自應採取實質認定，凡
    刑事實體法或程序法中所規定客觀上剝奪行為人生命、自由
    、財產權利，主觀上亦因制裁之嚴厲性，其強度足以造成心
    理強制而間接達成矯正教化目的之處遇手段，皆應納入其中
    ，而不以形式上符合刑法第32條至第34條所定主刑及從刑種
    類者為限，始與前揭法律規範之意旨相符。受處分人酒後駕
    車違反刑事法律禁止規範之犯罪事實既已明確，檢察官選擇
    緩起訴處分之替代性刑事處遇手段，未將該案逕行起訴或聲
    請簡易判決處刑，致其後適用之刑事訴訟程序有所區別，惟
    就受處分人負有包括支付一定金額予公庫之義務觀察，如其
    未能履行義務，依刑事訴訟法第253 條之3 第1 項第3 款之
    規定，受處分人將遭受撤銷緩起訴處分之不利益；反之，倘
    其確實遵守並履行各項緩起訴條件，除非合於刑事訴訟法第
    260 條所定情形之一，否則受處分人即無再就同一案件遭受
    刑事訴追之虞。是檢察官所課以受處分人之上開負擔，雖非
    「刑罰」，但性質上可以說是實質的制裁，並且對受處分人
    之權利也造成影響，已產生實質刑罰之效果，而與不具任何
    制裁或處罰作用之不起訴處分不同。而行政罰法第26條第2
    項既未將緩起訴處分列舉其中，本於「例外規定從嚴解釋」
    之法理，亦不應將條文中「不起訴處分」之範圍，擴及於性
    質並非完全相同之「緩起訴處分」。雖交通部95年7 月17日
    交路字第0950006986號函釋所稱，法務部行政罰法諮詢小組
    第1 次會議紀錄結論略以：緩起訴乃附帶條件的不起訴處分
    ，亦係不起訴之一種。惟行政罰法第26條第2 項乃例外得裁
    處行政秩序罰之補充規定，參諸該條文係將「不起訴處分」
    、「無罪」、「免訴」、「不受理」、「不付審理」等不能
    證明刑事被告犯罪或未曾使其實際接受刑罰之情形逐一臚列
    ，顯與該條第1 項所指發生處罰競合之要件不同，故明定有
    該條第2 項所列情形者，仍應依違反行政法上義務規定裁處
    。本件檢察官所為緩起訴處分既非不能證明行為人之犯罪事
    實，且支付一定金額之實質處罰，自與上開行政罰法第26條
    第2 項列舉之不起訴處分等情形有別，無從遽為比擬而為相
    同之處置。否則刑事被告如經法院循審判程序判處罰金或得
    以易科罰金之拘役或有期徒刑，均得以援用行政法罰第26條
    第1 項之規定，免於處以行政秩序罰之雙重不利益；而藉由
    緩起訴處分以節省司法資源者，在基於實質懲罰目的而財產
    權遭受剝奪之餘，卻仍需繳納一定金額之行政罰鍰，結果勢
    必降低刑事被告接受緩起訴處分之意願，與緩起訴處分替代
    繁複刑事審判程序之制度性機能相悖，而將抗告人對受處分
    人所處罰鍰肆萬玖仟伍佰元部分撤銷並諭知不罰等語。
三、本院按：緩起訴期間內，有下列情形之一者，檢察官得依職
    權或依告訴人之聲請撤銷原處分，繼續偵查或起訴：(1)於期
    間內故意更犯有期徒刑以上刑之罪，經檢察官提起公訴者；
    (2)緩起訴前，因故意犯他罪，而在緩起訴期間內受有期徒刑
    以上刑之宣告者；(3)違背第253 條之2 第1 項各款之應遵守
    或履行事項者；刑事訴訟法第253 條之3 第1 項定有明文。
    故經檢察官為緩起訴處分者，於緩起訴之猶豫期間內，其最
    後是否會被檢察官提起公訴，應屬懸而未定，亦即緩起訴處
    分於猶豫期間內尚未具有實質之確定力，檢察官於緩起訴期
    間內，可對被告為繼續觀察，如被告顯無反省警惕之情或根
    本欠缺反省警惕之能力，檢察官仍得依職權或依告訴人之聲
    請，將被告緩起訴處分撤銷。又行政罰法第26條已明訂一事
    不二罰之原則，亦即於應受行政罰之行為如經不起訴處分或
    為無罪、免訴、不受理、不付審理之裁判確定者，始得依違
    反行政法上義務規定裁處之。上開法條並未包括「緩起訴處
    分」在內，雖「緩起訴處分」最終使被告免於刑事訴追之效
    果，與「不起訴處分」之效果相同，惟緩起訴處分另須於一
    定期間內遵守或履行刑事訴訟法第253 條之2 各款所規定之
    事項，故緩起訴處分是否即等同不起訴處分，即非無疑。本
    於對受處分不利益之規定不得任意擴張解釋巷之原則，行政
    罰法第26條第2 項所謂「不起訴處分確定」之規定，是否包
    括「緩起訴處分」，實有疑義。況依行政罰法第26條第2 項
    之立法意旨，亦必須待緩起訴處分實質確定時，受處分人才
    最終地確定免於受刑事訴追，原處分機關始得為行政裁罰，
    亦即在緩起訴期間內即猶豫期間期滿前，該緩起訴處分仍有
    被撤銷之可能，此時原處分機關若依法為行政裁決，將使受
    處分人有同時遭受行政處罰及刑事訴追之危險，顯與行政罰
    法第26 條 規定之立法意旨相違背，從而裁定認事用法並無
    違誤，抗告人猶執前詞提起抗告，指摘原裁定不當，為無理
    由，應予駁回。
四、據上論結，應依道路交通案件處理辦法第26條，刑事訴訟法
    第412條，裁定如主文。
中　　華　　民　　國　　96　　年　　9　　月　　21　　日
                  刑事第四庭    審判長法官　蕭權閔
                                      法官　陳吉雄
                                      法官　李嘉興
以上正本證明與原本無異。
本裁定不得再抗告。
中　　華　　民　　國　　96　　年　　9　　月　　21　　日
　　　　　　　　　　　　　　　　　　書記官　劉博文
